【裁判字號】    95,台上,5985
【裁判日期】    951031
【裁判案由】    違反毒品危害防制條例
【裁判全文】
最高法院刑事判決            九十五年度台上字第五九八五號
上  訴  人  甲○○
上列上訴人因違反毒品危害防制條例案件，不服台灣高等法院花
蓮分院中華民國九十五年七月二十六日第二審判決（九十五年度
上重訴字第九八號，起訴案號：台灣花蓮地方法院檢察署九十四
年度偵字第三一七九、三二一六號），提起上訴，本院判決如下
：
    主    文
原判決撤銷，發回台灣高等法院花蓮分院。
    理    由
本件原判決認定上訴人甲○○意圖營利，基於販賣第一級毒品海
洛因（下稱海洛因）及第二級毒品安非他命（下稱安非他命）之
概括犯意，以其所有行動電話為聯絡工具，由購毒者撥打行動電
話與上訴人聯絡，雙方於電話中商議毒品之交易價格、金額及地
點後，再由上訴人持毒品至交易地點親自交付予購毒者，或委由
有共同販賣安非他命犯意聯絡之郭震宇（另案審理）持安非他命
至交易地點交付予購毒者，自民國九十四年六月二十九日起至七
月二十五日止在花蓮縣花蓮市○○街、花蓮商校、阿官火鍋店等
處連續售賣海洛因予陳婉茹施用六次（販賣時間、地點、交易金
額詳如原判決附表一所示）。又自同年七月十九日起至八月二十
八日止，在同上址等處連續售賣安非他命予劉明治施用七次、陳
婉茹施用五次、楊文明施用三次（販賣時間、地點、交易金額詳
如原判決附表二所示）。嗣為警查獲等情。因而維持第一審論處
上訴人連續販賣第一級毒品及共同連續販賣第二級毒品罪刑之判
決，駁回其在第二審之上訴。固非無見。惟查：(一)有罪之判決書
應記載犯罪事實，刑事訴訟法第三百零八條定有明文，所謂犯罪
事實不僅指犯罪之行為而言，即犯罪之時、日、處所、動機、目
的、手段、結果等與論罪科刑有關之事項，均應依法認定明確記
載。原判決認定上訴人售賣海洛因予陳婉茹施用六次；售賣安非
他命予劉明治施用七次、陳婉茹施用五次、楊文明施用三次，僅
於原判決附表記載其交易之金額，對於每次售賣毒品之數量，則
未予明確之記載，此等攸關論罪科刑之事項，原判決未予記載，
其法律之適用是否妥適，本院無從憑斷。(二)有罪之判決書，應於
理由內記載認定犯罪事實所憑之證據，舉凡犯罪行為之實施及態
樣，與適用法律有關之一切證據，均應詳細記載，始足為判斷其
適用法律是否適當之根據。原判決認定上訴人販賣毒品之事實，
其所憑之證據為何，於理由內並未依據卷內資料，具體引述上訴
人為如何之自白及證人為如何之陳述。僅以：「１、上訴人坦承
販賣第二級毒品安非他命犯行不諱；２、證人劉明治、陳婉茹、
楊文明之證詞；３、台灣花蓮地方法院檢察署檢察官核發之通訊
監察書及上訴人與證人聯絡毒品交易之監聽譯文」等語，為籠統
之表示，致本院對其證據之取捨是否合乎證據法則，其證據能力
如何形成心證，以及適用法則是否妥當，均無從判斷，復有判決
理由不備之違誤。(三)修正前刑法第五十五條所謂一行為觸犯數罪
名之想像競合犯，就故意犯而言，係指對於該數罪同時有各別之
犯意而藉一個行為以達成之謂；若對於另一犯罪係臨時起意，而
行為亦不止一個，即非想像競合犯，始為數罪併罰。原判決認定
上訴人於九十四年七月二日同時售賣海洛因新台幣（下同）五千
元及安非他命三萬一千元予陳婉茹部分，係分別觸犯毒品危害防
制條例第四條第一項之販賣第一級毒品罪及同條第二項之販賣第
二級毒品罪。如果上訴人對於該數罪同時有各別之犯意而藉一個
行為以達成，似應成立想像競合犯，始稱適法，原判決以數罪併
罰論處，其適用法則是否適當，亦有商榷之餘地。(四)當事人聲請
調查之證據，如與本案之待證事實無重要關係者，事實審法院固
可予以駁回，毋庸為無益之調查。若於事實確有重要關係，而又
非不易調查或不能調查者，則為明瞭案情起見，自應盡調查職責
，踐行調查之程序。上訴人一再辯稱：證人陳婉茹於第一審審理
時證稱：總共和上訴人交易了六次……第六次七月二十五日是請
我妹妹（陳婉菲）向上訴人買的，因為我欠上訴人錢，不敢與他
碰面，上訴人海洛因是直接拿給妹妹」等語（第一審卷第一一五
頁）。倘若不虛，上訴人第六次售賣海洛因並非直接與陳婉茹買
賣，而是透過證人陳婉菲交易，原判決既採納證人陳婉茹之證言
為認定上訴人犯罪事實之證據，然非但未傳訊證人陳婉菲加以查
證，復未說明證人陳婉茹上開證詞何以不足採信之理由，另有調
查之職責未盡及判決理由欠備之違誤。以上為上訴意旨所指摘及
本院得依職權調查之事項，應認原判決有發回更審之原因。
據上論結，應依刑事訴訟法第三百九十七條、第四百零一條，判
決如主文。
中    華    民    國  九十五  年    十    月  三十一  日
                      最高法院刑事第二庭
                          審判長法官  紀  俊  乾
                                法官  黃  正  興
                                法官  陳  東  誥
                                法官  林  開  任
                                法官  林  立  華
      本件正本證明與原本無異
                                      書  記  官
中    華    民    國  九十五  年   十一   月    六    日
                                                   m


司法院資訊處製作；財團法人民間司法改革基金會備份。
